【裁判字號】    97,訴,381
【裁判日期】    970902
【裁判案由】    損害賠償
【裁判全文】
臺灣嘉義地方法院民事判決               97年度訴字第381號
原      告  戊○○
訴訟代理人  丁○○
被      告  華南商業銀行股份有限公司嘉南分公司
法定代理人  丙○○
訴訟代理人  乙○○
上列當事人間請求損害賠償事件，本院於中華民國97年8月19日
言詞辯論終結，判決如下：
    主  文
原告之訴及假執行之聲請均駁回。
訴訟費用由原告負擔。
    事實及理由
壹、原告方面：
一、聲明：
(一)被告應給付原告新臺幣（下同）209萬元整，及自起訴狀繕
    本送達被告翌日起至清償日止，按週年利率百分之5計算之
    利息。
(二)訴訟費用由被告負擔。
(三)原告願供擔保，請准宣告假執行。
二、陳述：
(一)原告曾於民國95年8月11日帶同訴外人甲○○進入被告公司
    之保管室，並開啟原告向被告申請之保管箱，致使訴外人甲
    ○○因而得知保管箱號碼、鑰匙及開戶印章之放置地點。詎
    訴外人甲○○竟基於意圖為自己不法之所有及偽造文書之犯
    意，未經原告同意，拿取保管箱鑰匙，於95年8月30日上午9
    時50分許，至被告處填寫保管箱開箱紀錄單，盜蓋原告之開
    戶印章於開箱紀錄單上，並交付予被告之行員，而開啟原告
    申請之上開保管箱，竊取原告所有、放置於保管箱內之18K
    勞力士女用手錶1只價值570,000元、120分鑽戒1只價值236,
    000元、白金項鍊3兩價值144,000元、黃金項鍊2.5斤價值1,
    140,000元，合計2,090,000元，得手後將保管箱鑰匙放回原
    位，旋於95年9月1日不告而別。嗣原告於95年12月1日前往
    開啟保管箱時，始發現上述財物遭竊而報警處理，由鈞院以
    96年度訴字第819號刑事案件受理。
(二)原告與被告間訂有保管箱租用契約，對於開箱方式、程序，
    被告應負有合於約定之注意義務，即「開啟保管箱應於貴行
    規定時間內憑箱匙及原留印鑑填具開箱記錄單為之」（詳保
    管箱租用約定書第7條前段），被告之行員竟僅憑訴外人甲
    ○○持有箱匙及保管箱號碼，即由其進入保管室先開啟保管
    箱取出原告開戶印鑑章，之後再填寫保管箱開箱記錄單並盜
    蓋原告之開戶印章，趁機竊得保管箱內之物品，顯見被告行
    員之行為已合致民法第184條第1項前段之過失侵權行為。又
    「受僱人因執行職務，不法侵害他人之權利者，由僱用人與
    行為人連帶負損害賠償責任」；「債務人之代理人或使用人
    ，關於債之履行有故意或過失時，債務人應與自己之故意或
    過失，負同一責任」，依民法第188條第1項前段、第224條
    前段定有明文，爰依民法第184條第1項前段、188條第1項前
    段規定及保管箱租用契約不完全給付之債務不履行法律關係
    ，請求法院擇一判決，命被告負賠償責任。
貳、被告方面：
一、聲明：
(一)原告之訴駁回。
(二)訴訟費用由原告負擔。
二、陳述：
(一)被告對於設置保管箱之開箱手續已盡善良管理人責任：
  1.依消費者保護法第2章第2節第17條規定：「中央主管機關得
    選擇特定行業，公告規定其定型化契約應記載或不得記載之
    事項。違反前項公告之定型化契約無效。該定型化契約之效
    力，依前項規定定之。」，就此行政院消費者保護委員會業
    於94年3月21日公告「金融機構保管箱出租定型化契約範本
    」，被告並已遵此更新「華南商業銀行保管箱出租契約」，
    因原告與被告間所簽立之保管箱租用約定書，係79年1月11
    日所簽立，因原約定書內多項條款與主管機關公告規定之內
    容不符，被告多次通知原告重新簽立新保管箱租用契約，原
    告均置之不理，如原告與被告間所簽立原約定書內之約定條
    款有牴觸主管機關公告規定之事項者，該條款應為無效，相
    關權利義務應依原約定書第14條「應遵照貴行現在或將來保
    管箱租賃業務有關規定辦理」，並遵守主管機關公告之規定
    事項辦理，合先敘明。
  2.原告係將印章置於保管箱內，於每次申請開箱時，先以箱匙
    及保管箱密碼開啟保管箱後，再取出印章蓋於保管箱開箱記
    錄單完成開箱手續，此即雙方約定之辨識方法。依行政院消
    費者保護委員會公告之第7條規定「第三人持有保管箱鑰匙
    及承租人原約定之辨識方法，申請開啟保管箱，除另有特別
    約定外，雙方同意視同承租人本人申請開箱，出租人不得拒
    絕。」。準此，訴外人甲○○持箱匙及保管箱號碼，依原告
    與被告約定之上述辨識方法申請開啟保管箱，被告無從拒絕
    。又依原約定書第4條約定「承租人一切往來，貴行祇憑印
    鑑辦理」，經被告之行員核對印鑑無誤，對於進出開啟保管
    箱之作業手續已完全依照所訂之作業規章和原約定書之程序
    操作，實已盡善良管理人注意義務，因此，對於任何憑鑰匙
    及留存印鑑開啟管保箱者之不當行為所致損失，依原約定書
    第7條約定，尚難由被告負賠償責任。
(二)保管箱內是否存有原告起訴狀所指之物品及其價值為何：
    按原告承租保管箱，對於箱匙及密碼應負保管義務，原告因
    自己之過失將箱匙交付他人並將保管箱密碼洩漏於訴外人甲
    ○○，致訴外人甲○○取走保管箱中存放之物品，實應由原
    告向訴外人甲○○依法請求損害賠償為當。原告於租用保管
    箱期間，可隨時自由將物品取出或存入，亦可隨時放入新物
    品，依民事訴訟法第277條規定，對於保管箱內物品之種類
    、數量、價值等負有舉證責任，故應由原告提出相關證明文
    件，證明保管箱內確實有上述物品及其價值確實與原告所請
    求賠償之金額相符。
(三)因訴外人甲○○與原告有同居關係，非一般竊盜，原告對於
    保管保險箱鑰匙有保管責任，所以本件原告自己有過失，若
    法院認為原告之請求成立，被告亦主張過失相抵。
三、證據：提出金融機構保管箱出租定型化契約範本、保管箱租
    用約定書。
肆、本院依職權調閱本院96年度訴字第819號刑事卷宗。
伍、得心證之理由：
一、按民事訴訟如係由原告主張權利者，應先由原告負舉證之責
    ，若原告先不能舉證，以證實自己主張之為真實，則被告就
    其抗辯即能舉證，或其所舉證據尚有疵累，亦應駁回原告之
    請求；損害賠償之範圍，應以被害人實際所受損害為衡；且
    當事人主張有利於己之事實者，就其事實有舉證之責任，此
    觀民法第二百十六條第一項，及民事訴訟法第二百七十七條
    之規定自明，最高法院著有17年上字第917號、50年台上字
    第872號判例意旨參照。再按刑事判決所為事實之認定，於
    獨立民事訴訟之裁判時本不受其拘束，此亦為最高法院85年
    度台上字第2248號裁判意旨所明示。
二、本件原告主張訴外人甲○○基於行使偽造私文書及竊盜之犯
    意，未經原告同意，即自行拿取原告置於嘉義市○○街119
    號居處之保管箱鑰匙，於95年8月30日上午9時50分許，至被
    告公司向不知情之銀行行員提出保管箱之鑰匙及告知保管箱
    密碼，進入保管室開啟保管箱取出開戶印章，填寫保管箱開
    箱記錄單，盜用原告之開戶印章於保管箱開箱記錄單上，偽
    造原告之保管箱開箱記錄單1紙，並交付與不知情之銀行行
    員，訴外人甲○○隨即進入保管室開啟原告之保管箱，徒手
    竊取保管箱內原告所有之黃金項鍊8條、金條1條、手鍊4條
    ，戒指約15只、勞力士女用手錶1只、鑽戒1只及白金項鍊3
    兩等物，得手後將保管箱鑰匙放回原位，旋於95年9月1日不
    告而別。嗣於95年12月1日，原告前往開啟保管箱時，始發
    現上述財物遭竊而報警處理。而原告與被告間訂有保管箱租
    用契約，被告之行員竟僅憑訴外人甲○○持有箱匙及保管箱
    號碼，即任令渠填寫保管箱開箱記錄單並盜蓋原告之印章，
    趁機竊得保管箱內之物品，顯見被告行員之行為已合致民法
    第184條第1項前段之過失侵權行為，故被告應依民法第184
    條第1項前段、第188條第1項前段、第224條前段及保管箱租
    用契約不完全給付之債務不履行法律關係，負賠償責任云云
    ，為被告所否認，則揆之前揭判例意旨，原告除其所主張之
    權利外，復應就其實際所受損害，加以舉證證明之。
三、經查，本件訴外人甲○○因上開犯行，經本院刑事庭以96年
    度訴字第819號判處有期徒刑陸月，累犯，減為有期徒刑參
    月。又犯竊盜罪，累犯，處有期徒刑壹年陸月，減為有期徒
    刑玖月。應執行有期徒刑拾壹月等情，業經本院依職權調閱
    本院上開刑事卷宗核閱無誤。然經證人甲○○到庭結證稱：
    並未竊取原告所有之上開如刑事判決所載之物品，雖看過原
    告保險箱裡有勞力士女用手錶、戒指、項鍊等黃金、白金的
    首飾，但形式、數量、材質均不清楚，亦沒印象見過金條等
    語（見本院卷第57至58頁）觀之，並無法據為有利原告主張
    之認定，又依上開說明，本院就刑事判決對於原告遭竊物品
    所為之認定，於裁判時本不受其拘束，且徵諸上開刑事判決
    所據以認定原告遭竊物品之證據即被害報告單，復係依原告
    個人之指訴所製作，則原告是否確係遭竊該等物品，已非無
    疑。再者，原告於本院亦自承均無法提出任何證據以資證明
    遭竊物品之數量及價值（見本院卷第59頁），則原告既無法
    舉證其所受之損害賠償範圍為何，本院審酌一切情況，復無
    法依所得之心證定其數額，即原告主張被告應負損害賠償責
    任，尚屬無據，不應准許。
四、從而，原告依侵權行為及不完全給付之債務不履行等損害賠
    償請求權之法律關係，請求被告應給付原告209萬元，及自
    起訴狀繕本送達被告翌日起至清償日止，按週年利率百分之
    5計算之利息，為無理由，應予駁回。原告之訴既經駁回，
    其假執行之聲請亦失所附麗，應併駁回之。
陸、至兩造其餘之攻擊防禦方法及未經援用之證據，經本院斟酌
    後，認為均不足以影響本判決之結果，自無逐一詳予論駁之
    必要，併此敘明。
柒、據上論結，本件原告之訴無理由，依民事訴訟法第78條，判
    決如主文。
中    華    民    國    97    年    9     月     2    日
                  民一庭法  官  游悅晨
如對本判決上訴須於判決送達後20日內向本院提出上訴狀
以上正本，係照原本作成。
中    華    民    國    97    年    9     月     2    日
                        書記官  張富


司法院資訊處製作；財團法人民間司法改革基金會備份。
